【裁判字號】    89,判,1490
【裁判日期】    890512
【裁判案由】    水利法
【裁判全文】
行  政  法  院  判  決                          八十九年度判字第一四九○號
    原      告  中光橡膠工業股份有限公司
    代  表  人  甲○○○
    被      告  桃園縣政府
右當事人間因水利法事件，原告不服經濟部中華民國八十八年五月十三日經（八八）
訴字第八八六三二三四二號再訴願決定，提起行政訴訟，本院判決如左︰
    主  文
原告之訴駁回。
    事  實
緣原告原領有被告核發中臺經字第九六七三七號水權狀（登記總號：台桃平鎮地下字
第一二九號、登記分號：工字第一二一號），其核准水權年限自民國（下同）七十九
年四月一日起至八十四年三月三十一日止。原告未於期限屆滿前提出繼續使用申請，
至期限屆滿水權消滅。（原告於八十七年一月二十日始向被告提出展限申請，已逾展
限申請期限。）詎原告於水權消滅後，擅自取水。被告查獲，於八十七年三月十日以
八七府工水字第四四三六四號處分書對原告科處罰鍰一萬二千元（折合新台幣三萬六
千元）。原告不服，提起訴願，台灣省政府訴願決定將原處分撤銷，由被告另為處分
。被告於八十七年九月七日以八七府工水字第一七○九二三號處分書，依水利法第四
十條、第九十三條第一項前段，處原告罰鍰一萬二千元（折合新台幣三萬六千元）。
原告不服，提起訴願、再訴願，均遭決定駁回，乃提行政訴訟。茲摘兩造訴辯意旨
於次：
原告起訴意旨略稱︰處分書認定原告八十四、八十五、八十六年各月平均用水紀錄均
不符水利法第四十二條第一項第三款所規定。惟各該紀錄純屬依權畫葫蘆，無人查證
或驗證，與事實不符。且原告在私有土地內鑿井，無妨害國有水權，何有申請水權之
事。原處分違誤，一再訴願亦然，請予撤銷等語。
被告答辯意旨略謂︰本件原處分係依水利法第四十條、第九十三條第一項前段所為，
並無違誤，原告之訴無理由，請予駁回等語。
    理  由
按「水為天然資源，屬於國家所有，不因人民取得土地所有權而受影響。」「本法所
稱水權，謂依法對地面或地下水，取得使用或收益之權。」「水權之取得．．．非經
登記不生效力。」「水權於核准年限屆滿時消滅，但有延長之必要者，水權人應於期
限屆滿三十日以前，申請展限登記。」「違反本法．．．而擅行或妨礙取水、用水或
排水者，處四千元以上二萬元以下罰鍰。．．．。」水利法第二條、第十五條、第二
十七條第一項、第四十條、第九十三條第一項設有規定。本件原告在坐落桃園縣平鎮
市○○段東勢小段四四－五地號等該公司工廠內領有被告核發中臺經字第九六七三七
號，登記總號台桃平鎮地下字第一二九號，期間自七十九年四月一日至八十四年三月
卅一日之水權狀，期滿未於三十日以前申請展延，嗣八十七年一月二十日始為申請，
有水權狀及申請書在處分卷可稽，而原告在水權登記期限屆滿後，擅自取水，八十四
、八十五及八十六年各月平均用水紀錄分別為一○、四一八立方公尺、一一、二○一
立方公尺、一二、一四六立方公尺。亦有原告提出之中光橡膠最近五年用水紀錄表在
處分卷可憑。原告取水超過水利法第四十二條第一項第三款「在私有土地內鑿井汲水
，其出水量每分鐘在一百公升以下者」之免為水權登記標準，依水利法第二十七條第
一項規定，當然應登記方始生效，乃原告於水權登記取水期滿消滅後，仍擅自取水，
顯然違反首開水利法所有規定，被告依該法第九十三條第一項前段，科處罰鍰一萬二
千元（折合新台幣三萬六千元），洵無違誤。原告主張取水紀錄與事實不符乙節，經
查紀錄乃原告所製作提出之證據，應屬可信，事後翻異，係推卸之詞，殊無可採。又
主張在私地上鑿井，毋庸申請乙節，顯然係對水權之認識錯誤致發生取得土地所有權
即取得水權之偏差見解，揆之首揭土地法第二條規定，亦無可取。茲查被告之處分既
無違誤，一再訴願決定，予以維持，即無不合，原告起訴意旨，求為撤銷，非有理由
，應予駁回。
據上論結，本件原告之訴為無理由，爰依行政訴訟法第二十六條後段，判決如主文。
中    華    民    國     八十九      年      五      月      十二       日
                    行 政 法 院 第 四 庭
                                審 判 長 評  事      葉  振  權
                                         評  事      趙  永  康
                                         評  事      吳  明  鴻
                                         評  事      尤  三  謀
                                         評  事      陳  光  秀
右  正  本  證  明  與  原  本  無  異
                                         法院書記官  彭  秀  玲
中    華    民    國     八十九      年      五      月      十五       日


司法院資訊處製作；財團法人民間司法改革基金會備份。
